【裁判字號】    94,上國,2
【裁判日期】    951212
【裁判案由】    國家賠償等
【裁判全文】
臺灣高等法院高雄分院民事判決           94年度上國字第2號
上  訴  人  國立中山大學
法定代理人  甲○○
訴訟代理人  邱揚勝律師
            林石猛律師
上一人
複代理人    乙○○
被上訴人    法務部行政執行署高雄行政執行處
法定代理人  丁○○
訴訟代理人  己○○
被上訴人    台灣土地銀行股份有限公司鳳山分公司
法定代理人  庚○○
訴訟代理人  戊○○
            辛○○
            丙○○
上列當事人間請求國家賠償等事件，上訴人對於民國93年11月26
日臺灣高雄地方法院93年度國字第6 號第一審判決提起上訴，本
院於95年11月29日言詞辯論終結，判決如下：
    主      文
上訴駁回。
第二審訴訟費用由上訴人負擔。
    事實及理由
一、被上訴人台灣土地銀行股份有限公司鳳山分公司（下稱土銀
    鳳山分公司）之法定代理人原為陳明哲，現已變更為庚○○
    ，有其提出台灣土地銀行總人甄字第0940035724號令在卷可
    憑（本院卷72頁），被上訴人土銀鳳山分公司具狀聲明由現
    任法定代理人庚○○承受訴訟，於法即無不合，應予准許。
二、上訴人主張︰訴外人華巍營造股份有限公司（下稱華巍公司
    ）承攬上訴人之理工學院第一研究大樓新建、理工學院實習
    工廠後續工程及理工教學發展區整建等建築土木（含電梯）
    工程（下稱系爭工程），因訴外人高雄市政府工務局新建工
    程處（下稱新工處）聲請台灣高雄地方法院（下稱高雄地院
    ）假扣押，高雄地院於80年9 月20日以執行命令扣押華巍公
    司對上訴人在新台幣（下同）500 萬元範圍內之前揭工程款
    債權，華巍公司即於80年11月間提出面額500 萬元之被上訴
    人土銀鳳山分公司定期存單（存單號碼為ＬＡ0000000 ，存
    款期間2 年，起訖日期︰自80年11月25日起至82年11月25日
    止，年利率8.25% ，下稱系爭定期存單）設定質權予上訴人
    ，並辦妥質權登記（登記號碼80年11月25日鳳字第005 號，
    下稱系爭質權）完畢，上訴人遂予以驗收工程而交付華巍公
    司工程款。嗣因上訴人為實行系爭質權通知土銀鳳山分公司
    ，但土銀鳳山分司竟函復陳稱︰系爭定期存單之款項，已依
    被上訴人高雄行政執行處執行命令，支付高雄行政執行處轉
    給南區國稅局等語，致上訴人無法實行質權，因而權利受損
    。又上訴人為質權人，就該定期存單之金錢債權有優先受償
    之權，高雄行政執行處明知上訴人為系爭定期存單之質權人
    ，竟未通知上訴人聲明參與分配，即於90年11月22日以執行
    命令命土銀鳳山分公司將包括系爭定期存單之金錢債權共
    593 萬6012元（其中93萬6012元係設定質權予訴外人高雄縣
    政府）支付予高雄行政執行處執行，並轉給南區國稅局收取
    ，用以清償華巍公司對南區國稅局之普通債權，不法侵害上
    訴人之權利；而土銀鳳山分公司未經上訴人同意，亦未依民
    法第907 條規定未通知上訴人，擅自將系爭定期存單之款項
    交予高雄行政執行處，亦不法侵害上訴人之權利。爰依國家
    賠償法第2 條第2 項、民法第184 條、第185 條第1 項規定
    ，求為命被上訴人應連帶給付500 萬元，及自80年11月25日
    起至清償日止，按週年利率8.25% 計算之利息之判決。原審
    駁回上訴人之訴及假執行之聲請。上訴人於本院聲明：(一)原
    判決廢棄。(二)被上訴人應連帶給付上訴人500 萬元，及自80
    年11月25日起至清償日止，按週年利率8.25% 計算之利息。
    (三)上訴人願供擔保，請准宣告假執行。
三、被上訴人高雄行政執行處辯稱︰高雄行政執行處因受理南區
    國稅局移送華巍公司積欠營利事業所得稅事件，於90年8 月
    3 日依法發執行命令扣押華巍公司於土銀鳳山分公司之存款
    ，土銀鳳山分公司函復陳稱︰華巍公司於該分公司有定期存
    款500 萬元設定質權予上訴人，93萬6012元設定質權予訴外
    人高雄縣政府，高雄行政執行處乃先後於90年8 月22日、10
    月4 日通知上訴人與高雄縣政府查明債權金額、期限及設質
    期限；高雄縣政府函復陳稱︰該質權所擔保之四筆債權，期
    限均已屆滿等語，而上訴人於90年10月18日函復陳稱︰華巍
    公司承包該校理工實驗大樓工程設定質權500 萬元，期限自
    80年11月25日至82年11月25日止等語，致高雄行政執行處認
    上訴人及高雄縣政府均已陳報無債權，且已逾擔保期限，故
    逕以收取，並無不法；上訴人應就系爭質權所擔保之債權是
    否存在？暨得否合法實行系爭質權等部分事實負舉證之責；
    華巍公司章程未規定得為保證，竟提供該公司財產為上訴人
    設定質權，有違公司法第16條第1 項規定，不生效力；上訴
    人係依法令設置實施教育之機構，為行政機關之地位，非國
    家賠償法第2 條第2 項之人民，上訴人當事人不適格等語。
    被上訴人土銀鳳山分公司則以︰高雄行政執行處扣押系爭定
    期存單之款項時，土銀鳳山分公司曾函復告知，上訴人為系
    爭定期存單之質權人，高雄行政執行處遂函請上訴人查明設
    質期限並陳報債權，上訴人收受後，並未向高雄行政執行處
    聲明參與分配優先受償，土銀鳳山分公司係依高雄行政執行
    處執行命令，將前已扣押之款項交付，並無故意或過失不法
    侵害上訴人權利之事，上訴人依侵權行為法律關係，對土銀
    鳳山分公司起訴，顯無理由等語，資為抗辯。並均於本院為
    駁回上訴之聲明。
四、兩造不爭執之事實︰
  (一)上訴人將系爭工程，交由華巍公司承攬，雙方於79年6 月25
    日簽訂工程契約；嗣因新工處向高雄地院聲請假扣押華巍公
    司對上訴人系爭工程之工程款債權，高雄地院於80年9 月25
    日以（80）高維民齊80執全576 字第23764 號執行（扣押）
    命令，就華巍公司對上訴人在500 萬元之範圍內之工程款債
    權，禁止華巍公司收取或為其他處分，上訴人亦不得向華巍
    公司清償，上訴人即於80年10月4 日向高雄地院具狀聲明異
    議陳稱︰系爭工程迄未正式驗收，華巍公司亦未立具保固切
    結書及繳納保固金，其並無任何給付工程款義務等語；華巍
    公司遂於80年11月19日函請上訴人同意華巍公司為上開假扣
    押而提供500 萬元定期存單並設定質權予上訴人，直至法院
    撤銷上開假扣押或結案為止等語，並於80年11月間提出系爭
    定期存單，經辦妥系爭質權設定予上訴人之登記後，上訴人
    予以驗收系爭工程而悉數給付華巍公司工程款。
  (二)高雄行政執行處曾於90年8 月3 日以雄執愛90年度營所稅執
    特專字第60021 號執行命令，在執行金額1999萬1079元範圍
    內之華巍公司存款債權予以扣押，禁止華巍公司收取債權或
    為其他處分，土銀鳳山分公司亦不得向華巍公司清償；嗣於
    90年10月4 日以雄執愛90年度特專字第60021 號函陳稱︰據
    土銀鳳山分公司陳稱，上訴人就華巍公司於該分公司之定期
    存款設有質權，請於90年10月19日前查明設質期限，並陳報
    債權惠復等語，上訴人於同年月18日以中總字第9362號函
    復陳稱︰華巍公司承包上訴人理工實驗大樓工程設定質權50
    0 萬元，期限自80年11月25日起至82年11月25日止，並檢附
    土銀鳳山分公司辦妥設定質權登記之覆函乙件。
  (三)高雄行政執行處於90年11月22日以雄執愛90年度營所稅執特
    專字第00060021號執行命令，命土銀鳳山分公司應交付華巍
    公司之金錢債權，以轉給移送機關南區國稅局，並於91年1
    月9 日實行分配。
  (四)新工處與華巍公司間上開假扣押之本案訴訟，業經最高法院
    判決確定，華巍公司應給付新工處4974萬7782元9 角6 分及
    其利息，而新工處遂聲請高雄地院於91年6 月4 日以91高貴
    民齊90執字第44715 號收取命令，准許新工處向上訴人收取
    已扣押之華巍公司對上訴人系爭工程之工程款債權500 萬元
    ；上訴人即欲實行系爭質權而通知土銀鳳山分公司，土銀鳳
    山分行函復陳稱︰系爭定期存單款項已依高雄行政執行處90
    年11月22日雄執愛90年度營所稅執特專字第0060021 號執行
    命令，支付高雄行政執行處等情。
五、本件應審究者為︰(一)上訴人是否為國家賠償法第2 條第2 項
    規定所稱之「人民」，是否向高雄行政執行處請求國家賠償
    ？又本件上訴人是否當事人適格？(二)上訴人得否向被上訴人
    請求賠償損害？茲分述如下：
  (一)上訴人是否為國家賠償法第2 條第2 項規定所稱之「人民」
    ，是否向高雄行政執行處請求國家賠償？又本件上訴人是否
    當事人適格？
  1.按國家賠償法第2 條第2 項前段規定︰「公務員於執行職務
    行使公權力時，因故意或過失不法侵害人民自由或權利者，
    國家應負損害賠償責任。」依上開法條規定，得請求國家賠
    償者，為其利益或權利受損害人民，此所謂人民，並未限制
    以自然人為限，法人或其他非法人組織於其所得享有非專屬
    自然人之權利利益受損害時，亦得請求國家賠償。查本件高
    雄行政執行處於就公法債權實施強制執行措施時，係就上訴
    人與訴外人華巍公司間因私經濟行為（即國庫行政）所滋生
    之債權實施行政執行，此際，上訴人係立與人民同一之法律
    地位，因高雄行政執行處之違法公權力之行使而受損害，而
    非機關相互間之內部行政事實行為而受有損害，自得請求國
    家賠償。
  2.次按，當事人適格，乃當事人就具體特定之訴訟，得以自己
    之名義為原告或被告之資格，因而得受為訴訟標的之法律關
    係之本案判決者而言。此種資格即為訴訟實施權能，具備此
    項資格者，即為正當之當事人。查上訴人主張高雄行政執行
    處因故意不法侵害其質權，自為本件請求國家賠償事件之正
    當當事人，而有實施訴訟之權能，上訴人並無當事人不適格
    之情形，是高雄行政執行處辯稱︰上訴人非國家賠償法第二
    條第二項所稱之「人民」，而有上訴人當事人不適格之問題
    ，尚無可採。
  (二)上訴人得否向被上訴人請求賠償損害？
  1.按，關於侵權行為賠償損害之請求權，以受有實際損害為成
    立要件，若絕無損害亦即無賠償之可言（最高法院19年上字
    第363 號判例參照）。
  2.上訴人主張其對華巍公司就將來扣押命令之本案換價執行時
    因其已就系爭工程予以驗收並悉數給付華巍司工程款，華巍
    公司應退還或賠償中山大學在假扣押之範圍內500 萬元工程
    款請求權等語（本院卷136 頁）。查本件新工處雖聲請高雄
    地院於91年6 月4 日以91高貴民齊90執字第447 15號收取命
    令，准許向上訴人收取已扣押之華巍公司對上訴人系爭工程
    之工程款債權500 萬元，為上訴人於該強制執行程序中聲明
    異議，新工處遂就華巍公司對上訴人有500 萬元之工程款債
    權，提起積極確認之訴，並合併提起給付之訴，惟目前由本
    院95年度上更(二)字第23號審理中，尚未確定等情，業經本院
    查明屬實。系爭質權所擔保之債權，係上訴人對華巍公司就
    將來扣押命令之本案換價執行時，因上訴人已就系爭工程予
    以驗收並悉數給付華巍公司工程款，華巍公司應退還或賠償
    上訴人關於扣押命令範圍之500 萬元工程款請求權，是上訴
    人尚未因新工處聲請換價執行，而受有關於扣押命令範圍50
    0 萬元工程款之確定損害，上訴人尚無損害發生。此外，上
    訴人又不能舉證證明已實際受有損害，則其請求被上訴人連
    帶賠償損害，即屬無據。
六、綜上所述，上訴人依國家賠償法第2 條第2 項前段、民法第
    184 條及第185 條第1 項規定，訴請被上訴人連帶賠償500
    萬元，及自80年11月25日起至清償日止，按週年利率5% 計
    算之利息，為無理由，不應准許。其假執行之聲請亦失所附
    麗，應併予駁回。原審為上訴人敗訴之判決，及駁回其假執
    行之聲請，並無不合。上訴意旨指摘原判決不當，求予廢棄
    改判，為無理由，應予駁回。
七、據上論結，本件上訴為無理由，依民事訴訟法第449 條第1
    項、第78條，判決如主文。
中    華    民    國    95    年    12    月    12    日
                            民事第五庭
                                審判長法官    蔡明宛
                                法      官    黃國川
                                法      官    曾錦昌
以上正本證明與原本無異。
如對本判決上訴，須於判決送達後20日內向本院提出上訴狀，其
未表明上訴理由者，應於上訴後20日內向本院提出上訴理由書（
均須按他造當事人之人數附繕本）。上訴時應提出委任律師或具
有律師資格之人之委任狀，並依附註條文規定辦理。
中    華    民    國    95    年    12    月    12    日
                                書  記  官    郭蘭蕙
附註：民事訴訟法第466 條之1 ：
對於第二審判決上訴，上訴人應委任律師為訴訟代理人，但上訴
人或其法定代理人具有律師資格者，不在此限。
上訴人之配偶、三親等內之血親、二親等內之姻親，或上訴人為
法人、中央或地方機關時，其所屬專任人員具有律師資格並經法
院認適當者，亦得為第三審訴訟代理人。第1 項但書及第2 項情
形，應於提起上訴或委任時釋明之。


司法院資訊處製作；財團法人民間司法改革基金會備份。
